【裁判字號】    98,台上,182
【裁判日期】    980115
【裁判案由】    違反著作權法
【裁判全文】
最高法院刑事判決              九十八年度台上字第一八二號
上  訴  人  甲○○
            乙○○
共      同
選任辯護人  賴淑惠律師
            羅豐胤律師
            李秀貞律師
上  訴  人  丙○○
                    決均誤載為54年10月16日）
選任辯護人  阮春龍律師
上列上訴人等因違反著作權法案件，不服台灣高等法院台中分院
中華民國九十六年九月十三日第二審更審判決（九十五年度上更
(一)字第三二三號，起訴案號：台灣台中地方法院檢察署九十二年
度偵字第九六一一、二○○二四號），提起上訴，本院判決如下
：
    主  文
原判決關於甲○○、乙○○部分均撤銷，發交智慧財產法院。
其他上訴駁回。
    理  由
一、發回（即甲○○、乙○○）部分：
本件原判決撤銷第一審關於上訴人甲○○、乙○○部分科刑之判
決，經比較刑法及著作權法之新舊規定後，改判依想像競合犯與
行為時即修正前刑法牽連犯規定，從一重仍均論處甲○○、乙○
○二人共同以意圖銷售而擅自以重製之方法侵害他人之著作財產
權為常業罪刑。固非無見。
惟查：(一)、原判決於理由內先係以鋒林傳播有限公司（下稱鋒林
公司）、金圓企業股份有限公司（下稱金圓公司）、常夏音樂經
紀有限公司（下稱常夏公司）與香港商百代著作權代理股份有限
公司台灣分公司（下稱香港商百代台灣分公司）曾先後於民國九
十一年七月二十三日、九十二年五月九日具狀向台灣台北地方法
院提起自訴，經該院分別以九十一年度自字第五二五號、九十二
年度自字第三六五號受理，前者復於審理中追加甲○○、乙○○
二人為共同被告，指渠等擅自以重製之方法侵害上開自訴人等之
音樂著作財產權，違反九十年十一月十二日修正施行之著作權法
第九十一條第二項、第八十七條第二款、第九十三條等規定，嗣
該二自訴案件，因甲○○、乙○○二人與上開自訴人公司達成和
解，經各該自訴人於九十二年九月二十五日撤回自訴，此經原審
調閱上開案卷查閱屬實，則甲○○、乙○○二人於該案被訴罪嫌
，既非九十年十一月十二日修正施行之著作權法第九十四條及第
九十五條第一款之罪，依同法第一百條規定，尚非不得撤回自訴
，自訴人等既撤回自訴，甲○○、乙○○二人被訴事實乃未經實
體判決，自不具有實質確定力，本件甲○○、乙○○二人被訴意
圖銷售而擅自以重製之方法侵害他人之著作財產權為常業之犯罪
事實，其告訴人包括鋒林公司、金圓公司、常夏公司、香港商百
代台灣分公司及光美文化事業有限公司（下稱光美公司）、環球
音樂出版股份有限公司（下稱環球公司）、豪記影視唱片有限公
司（下稱豪記公司）、金將科技文化事業股份有限公司（下稱金
將公司）及李修鑑等人，其中鋒林公司、金圓公司、常夏公司、
香港商百代台灣分公司固曾經具狀撤回上開自訴，但所指訴被害
事實與其餘告訴人指訴者不同，二者被害事實既非相同，因侵害
權利之客體不同，自非同一案件。然原判決嗣於論罪理由則以檢
察官雖僅就甲○○、乙○○二人侵害光美公司、環球公司及李修
鑑之著作財產權部分予以起訴，其餘部分未據起訴；而鋒林公司
、金圓公司、常夏公司、香港商百代台灣分公司雖曾於偵查中與
甲○○、乙○○二人達成和解，並撤回告訴在案（按依該和解書
所載，立和解書人之甲方即金圓公司、鋒林公司、常夏公司與香
港商百代台灣分公司同意撤回對乙方即全貴電子有限公司〈下稱
全貴公司〉、甲○○、乙○○於台灣台北地方法院九十一年度自
字第五二五號、九十二年度自字第三六五號刑事自訴及附帶民事
訴訟起訴，並同意撤回及拋棄對乙方台灣板橋地方法院檢察署九
十二年度偵字第一七四七三號違反著作權案件所提之刑事及民事
請求），但依修正前著作權法第一百條規定，犯同法第九十四條
之罪者，不在告訴乃論之列，因認上開未據起訴部分，與起訴成
罪部分應有常業犯之裁判上一罪關係，為起訴效力所及，自應併
予審究（見原判決第二十八頁）。是其就甲○○、乙○○二人先
前經鋒林公司等所提自訴之事實，認非屬常業犯，與本件被訴事
實不同，應非同一案件，嗣又以鋒林公司等雖與甲○○、乙○○
二人達成和解，撤回告訴，然所犯不在告訴乃論之列，且與本件
起訴論罪之常業犯有裁判上一罪關係（按應係實質上一罪關係之
誤），遂認該部分應併予審究，所為論斷未免前後齟齬，而有判
決理由矛盾之違法。(二)、原判決事實認定甲○○、乙○○二人明
知其附件一、四、四之二、五、六、七、八、九、十所示歌曲分
別為光美公司、環球公司、鋒林公司、金圓公司、常夏公司、香
港商百代台灣分公司、豪記公司、賴清木及金將公司取得創作人
授權而享有著作權之音樂著作，另原判決附件三所示為各該著作
權人專屬授權李修鑑行使著作權之音樂著作，且仍在其著作權存
續期間內，未經著作權人或被授權人同意或授權，不得擅自重製
，乃基於以意圖銷售而以重製之方法侵害他人著作財產權為常業
之犯意聯絡，將上開音樂著作，以硬碟對拷方式，予以重製後，
再與電腦主機板、音效卡、顯示卡等組裝成「音樂王多媒體影音
電腦伴唱機」，並持以銷售牟利等情。然依原判決附件三所示音
樂著作，其著作權人江俊明、鄭珠、王壽惠、吳國城、劉金塗等
人所出具委託書，載稱「委託李修鑑先生處理本人歌曲音樂著作
權一切事務」等語，似係指委託李修鑑代為處理因各該音樂著作
所生之事務而言，而非表明將各該音樂著作之重製、發行等著作
財產權「專屬授權」予李修鑑行使之意。即李修鑑於原審更審前
審理時到庭結證，亦稱伊與江俊明等人之關係，係屬「代理」性
質（見原審上訴卷(三)第一二八頁至第一三○頁），乃原判決理由
徒以該委託書之記載，即認其附表三所示著作權人江俊明等已將
各該音樂著作權專屬授權予李修鑑行使，致此部分認定之事實與
所引卷證不相符合，而有證據上理由矛盾之違誤。(三)、原判決經
比較著作權法之新舊規定後，認以適用修正前即八十七年一月二
十一日修正公布之著作權法對甲○○、乙○○二人為有利。然該
修正前著作權法第八十七條規定，有左列情形之一者，除本法另
有規定外，視為侵害著作權或製版權。此係補充規定之立法條文
，如已有特別明文規定者，即應優先適用，而無再適用補充條款
之餘地。且該條第二款規定：「明知為侵害著作權或製版權之物
而散布或意圖散布而陳列或持有或意圖營利而交付」，應係指明
知他人重製之著作而為之者而言。原判決事實既認甲○○、乙○
○二人意圖銷售，而以硬碟對拷之方式，重製其附件一至十所示
上開光美公司等人之音樂著作，再將之組裝成多媒體音樂電腦伴
唱機，以銷售牟利，則所為銷售行為應為重製行為所吸收，無再
適用同法第九十三條第三款以第八十七條第二款方法侵害他人著
作權之餘地。乃原判決理由認甲○○、乙○○二人明知而銷售該
伴唱機之行為，應成立修正前著作權法第八十七條第二款、第九
十三條第三款、第九十四條之罪，並與渠等重製行為所犯同法第
九十四條、第九十一條第二項以意圖銷售而以重製方法侵害他人
著作財產權為常業罪，且二者有修正前刑法牽連犯關係，應從重
依後者論罪云云，自有判決適用法則不當之違法。(四)、常業犯罪
性質上屬多數行為之集合犯，法律上擬制為一罪，學理上可稱之
為實質上一罪，其反覆從事之多數行為相互間，並不發生連續犯
或想像競合犯之問題。原判決既認甲○○、乙○○二人意圖銷售
，以硬碟對拷方式，重製其附件一至十所示光美公司等人所享有
之音樂著作，再將之組裝成電腦伴唱機，以銷售牟利，所為應牽
連涉犯修正前著作權法第九十四條、第九十一條第二項以意圖銷
售而以重製方法侵害他人著作財產權為常業罪及同法第八十七條
第二款、第九十三條第三款、第九十四條之常業罪，又認渠二人
以一常業重製、銷售行為同時侵害如原判決附件一至十所示多家
公司之音樂著作權，應論以想像競合犯，亦有判決適用法則不當
之違失。以上，或係甲○○、乙○○上訴意旨所指摘，或為本院
得依職權調查之事項，應認原判決關於渠二人部分仍有撤銷發回
更審之原因。智慧財產案件審理法已於九十六年三月二十八日經
制定公布，自九十七年七月一日起施行；智慧財產法院亦於九十
七年七月一日成立。關於智慧財產刑事訴訟之審判事務，由智慧
財產法院依智慧財產法院組織法之規定掌理之。又依智慧財產案
件審理法第一條前段規定，智慧財產案件之審理，依該法之規定
。本件於該法施行前已繫屬於本院，爰依該法條及智慧財產案件
審理法施行細則第五條第二項規定，將原判決關於甲○○、乙○
○部分發交智慧財產法院更為審判。
二、駁回（即丙○○）部分：
按刑事訴訟法第三百七十七條規定，上訴於第三審法院，非以判
決違背法令為理由，不得為之。是提起第三審上訴，應以原判決
違背法令為理由，係屬法定要件。如果上訴理由書狀並未依據卷
內訴訟資料，具體指摘原判決不適用何種法則或如何適用不當，
或所指摘原判決違法情事，顯與法律規定得為第三審上訴理由之
違法情形，不相適合時，均應認其上訴為違背法律上之程式，予
以駁回。本件原審經審理結果，認為上訴人丙○○違反著作權法
之犯行明確，因而撤銷第一審關於丙○○部分科刑之判決，經比
較著作權法及刑法之新舊規定後，改判依行為時即修正前刑法牽
連犯規定，從一重仍論處丙○○以意圖營利而以重製之方法侵害
他人之著作財產權為常業罪刑，已詳敘其調查、取捨證據之結果
及憑以認定犯罪事實之心證理由。並就丙○○否認之供詞及其所
辯各語認非可採，予以論述。依原審此次更審審判筆錄記載，丙
○○僅供稱渠於偵查中係為了要回家才配合而為供述等語，並未
主張渠警詢之供述有何非任意性情形。而證人陳奇立於警詢雖供
稱伊係於九十三年一月八日下午二時許至丙○○經營之米克斯實
業有限公司灌錄音樂歌曲，經警查獲，且稱伊曾於半年前至該公
司灌錄歌曲等語。然原判決既未引用陳奇立之供詞，資為不利於
丙○○之認定依據，則原審對丙○○警詢供述任意性之存否，未
進一步調查，及未再傳訊陳奇立到庭，要無證據調查職責未盡之
違法。是丙○○上訴意旨執以指摘原判決違背法令，核與法律規
定得為第三審上訴理由之違法情形，不相適合。而原判決於理由
內對於丙○○主觀上確實知悉其向甲○○、乙○○所販入銷售之
「音樂王多媒體影音電腦伴唱機」硬碟內含有未經著作權人同意
或授權而重製之音樂著作乙節，已依憑卷證資料說明其所憑之證
據及得心證理由甚詳。則乙○○於原審更審前審理時證稱所販售
之伴唱機皆附有版權證明書，保證其內歌曲著作權如有問題，伊
等會負責等語，自不足以認係對丙○○有利之證據。至甲○○於
該次庭訊證稱渠僅係掛名為全貴公司負責人，實際並未參與該公
司之業務，伊未曾與丙○○接洽生意，亦未向其表示所販售伴唱
機內之歌曲，部分並無版權等語，已與丙○○偵查中坦認之供詞
不符，應屬迴護之詞，亦不足採。原判決對此未說明不採之理由
，固不無微瑕，然此程序上之違誤，既於丙○○部分科刑判決之
本旨不生影響，自不能執之為合法之第三審上訴理由。依上揭說
明，丙○○部分之上訴顯屬違背法律上之程式，應予駁回。
據上論結，應依刑事訴訟法第三百九十五條前段、第三百九十七
條、第四百零一條，判決如主文。
中    華    民    國  九十八  年    一    月   十五   日
                      最高法院刑事第四庭
                          審判長法官  張  淳  淙
                                法官  劉  介  民
                                法官  張  春  福
                                法官  蔡  彩  貞
                                法官  林  俊  益
      本件正本證明與原本無異
                                      書  記  官
中    華    民    國  九十八  年    一    月  二十一  日
                                                      K


司法院資訊處製作；財團法人民間司法改革基金會備份。
